【裁判字號】    96,易,1307
【裁判日期】    970123
【裁判案由】    業務侵占
【裁判全文】
臺灣高雄地方法院刑事判決              96年度易字第1307號
公  訴  人  臺灣高雄地方法院檢察署檢察官
被      告  丙○○
輔  佐  人  丁○○
上列被告因業務侵占案件，經檢察官提起公訴（96年度偵字第65
11號），本院依簡式審判程序判決如下：
    主  文
丙○○意圖為自己不法之所有，而侵占對於業務上所持有之物，
處有期徒刑肆月，減為有期徒刑貳月，如易科罰金，以銀元參佰
元即新臺幣玖佰元折算壹日。
    事  實
一、丙○○罹患精神分裂症，其認知、現實判斷力及衝動控制能
    力均受到影響，因而致其辨識行為違法或依其辨識而行為之
    能力，顯著減低。於民國95年5 月29日，受僱於甲○○，擔
    任甲○○所經營之和興電腦商行（址設高雄縣大寮鄉○○路
    43之10號）店員，負責收銀及清潔工作，為從事業務之人。
    基於侵占對於業務上所持有之物之犯意，於95年6 月1 日凌
    晨3 時許，利用擔任晚班店員之機會，將其業務上所持有之
    新台幣（下同）37,216元侵占入己後，隨即離開該店。嗣因
    甲○○發覺有異，經清查後，始知悉上情。
二、案經甲○○告訴臺灣高雄地方法院檢察署檢察官偵查起訴。
    理  由
一、上開事實，業據被告丙○○於本院審理時坦承不諱（見本院
    卷第171 頁）。並有估價單、就業人員管理規章可證（見他
    字卷第4 頁至第5 頁）。堪認被告自白與事實相符，從而，
    本案事證明確，被告犯行洵堪認定。
二、被告行為後，刑法及刑法施行法業於94年2 月2 日經總統以
    命令修正公布，並於95年7 月1 日施行。參酌最高法院95年
    5 月23日刑事庭第8 次會議決議，刑法第2 條第1 項之規定
    ，係規範行為後法律變更所生新舊法律比較適用之準據法，
    於現行刑法施行後，應適用現行刑法2 條第1 項之規定，為
    「從舊從輕」之比較。另於比較時應就罪刑有關之共犯、未
    遂犯、想像競合犯、牽連犯、連續犯、結合犯，以及累犯加
    重、自首減輕暨其他法定加減原因（如身分加減）與加減比
    例等一切情形，本於統一性及整體性原則，綜其全部罪刑之
    結果而為比較。本院審酌：
  (一)修正前刑法第33條第5 款規定「罰金：1 元以上。」，且被
    告行為時之罰金罰鍰提高標準條例第1 條前段規定：「依法
    律應處罰金、罰鍰者，就其原定數額得提高為2 倍至10倍」
    、第3 條規定：「依本條例提高罰金罰鍰之法律及其倍數由
    主管院定之」；又刑法所定提高罰金本刑之數額（單位為銀
    元），業經主管院核定提高為10倍，並自72年8 月1 日施行
    。至被告行為後，現行刑法第33條第5 款規定「罰金：新臺
    幣1 千元以上，以百元計算之」，95年6 月14日公布施行之
    刑法施行法第1 條之1 亦規定：「中華民國94年1 月7 日刑
    法修正施行後，刑法分則編所定罰金之貨幣單位為新臺幣。
    94年1 月7 日刑法修正時，刑法分則編未修正之條文定有罰
    金者，自94年1 月7 日刑法修正施行後，就其所定數額提高
    為30倍。但72年6 月26日至94年1 月7 日新增或修正之條文
    ，就其所定數額提高為3 倍」，則被告行為時與行為後之法
    律，就罰金刑之提高數額已有不同。而刑法第320 條第1 項
    竊盜罪之法定刑為「5 年以下有期徒刑、拘役或5 百元以下
    罰金」，則依被告行為時法，罰金刑部分經提高後為銀元5
    千元以下，10元以上，經折算為新臺幣後，最高可罰新臺幣
    1 萬5 千元，最低則為新台幣30元。如依被告行為後之法律
    ，因刑法第320 條第1 項規定，係72年6 月26日前所訂定，
    故罰金部分應提高為30倍，即最高可罰新台幣1 萬5 千元，
    最低應罰新台幣1 千元；經比較新、舊法之結果，以修正前
    刑法對被告較為有利。
  (二)至修正前刑法第19條規定：「心神喪失人之行為，不罰。精
    神耗弱人之行為，得減輕其刑」，修正後則規定為：「行為
    時因精神障礙或其他心智缺陷，致不能辨識其行為違法或欠
    缺依其辨識而行為之能力者，不罰。行為時因前項之原因，
    致其辨識行為違法或依其辨識而行為之能力，顯著減低者，
    得減輕其刑。前2 項規定，於因故意或過失自行招致者，不
    適用之。」。然上開修正乃因「心神喪失」與「精神耗弱」
    之語意極不明確，其判斷標準難有共識，故改以行為人之辨
    識其行為違法，或依其辨識而行為之能力，是否屬不能、欠
    缺或顯著減低為斷，是此為法律用語之清晰化，且就法律效
    果而言，均為不罰及得減輕其刑，修正前後並無不同，亦無
    新舊法比較之問題，自均應依一般法律適用之原則，適用現
    行、有效之裁判時法即現行刑法第19條予以論罪科刑，附此
    敘明。
三、核被告所為，係犯刑法第336 條第2 項業務侵占罪。又被告
    於81年間被診斷為精神分裂症，領有精障中度之殘障手冊，
    目前仍有幻聽等精神症狀之干擾，對於犯案過程之陳述，顯
    示當時之精神狀況明顯受到幻聽等精神狀況之干擾致焦慮不
    安等身心之不適，但犯案行為並非受聽幻覺直接之影響，因
    受精神分裂症病程影響，雖有中低智能，但現實感及衝動控
    制力較差，以致出現衝動、違反社會規範之行為，對案發過
    程記憶尚清楚並坦承犯案，雖強調自己受精神症狀干擾，但
    其部分行為應與自己過去精神病患身分犯案未受罰之經驗有
    關，於犯罪行為時，應達辨識行為違法能力顯著降低，但未
    達不能辨識行為能力程度之事實，有財團法人台灣省私立高
    雄仁愛之家附設慈惠醫院精神鑑定書、中華民國身心障礙手
    冊在卷可參（見本院卷第15頁、第151 頁至第157 頁）。被
    告行為時，其辨識行為違法之能力，既已顯著降低，依刑法
    第19條第2 項規定，減輕其刑。爰審酌被告身為和興電腦商
    行之店員，竟利用擔任店員之機會，侵占業務上持有之店內
    財物37,216元，行為自有可議之處，尚未與被害人甲○○和
    解，惟念其犯後坦承終能犯行，態度尚佳，侵占之金額尚屬
    非鉅等一切情狀，量處如主文所示之刑。被告本件犯行係在
    96年4 月24日以前所為，所犯為中華民國96年罪犯減刑條例
    第3 條以外之罪，依該條例第2 條第1 項第3 款、第7 條規
    定，減其刑期2 分之1 ，並諭知如主文所示易科罰金之折算
    標準【被告行為後，罰金罰鍰提高標準條例第2 條業已刪除
    ，而刑法第41條第1 項前段關於易科罰金之折算標準已由舊
    法之銀元100 元、200 元、30 0元修正為新臺幣1,000 元、
    2,000 元、3,000 元，因屬科刑規範事項之變更，其折算標
    準為裁判時所應諭知，自有就新舊法規定比較之必要，經比
    較新舊法結果，以被告行為時之舊法較為有利於被告】，以
    示懲儆。
據上論斷，依刑事訴訟法第273 條之1 第1 項、第299 條第1 項
前段，刑法第2 條第1 項前段、第19條第2 項、第366 條第2 項
，修正前刑法第41條第1 項前段，中華民國96年罪犯減刑條例第
2 條第1 項第3 款、第4 條、第7 條，罰金罰鍰提高標準條例第
1 條前段，廢止前罰金罰鍰提高標準條例第2 條，現行法規所定
貨幣單位折算新台幣條例第2 條，判決如主文。
本案經檢察官乙○○到庭執行職務。
中    華    民    國    97    年     1    月    23    日
                  刑事第十五庭法  官  方錦源
以上正本證明與原本無異。
如不服本判決應於收受本判決後10日內向本院提出上訴書狀，並
應敘述具體理由，如未敘述上訴理由者，應於上訴期間屆滿後20
日內補提理由書狀於本院（均須按他造當事人之人數附繕本）「
切勿逕送上級法院」。
中    華    民    國    97    年    1    月     23    日
                              書記官  鄧思辰
附錄本案論罪科刑法條：
刑法第336條第2項
對於業務上所持有之物，犯前條第1項之罪者，處6月以上5 年以
下有期徒刑，得併科3千元以下罰金。


司法院資訊處製作；財團法人民間司法改革基金會備份。
